【裁判字號】    92,簡,205
【裁判日期】    920428
【裁判案由】    申報公職人員財產
【裁判全文】
臺北高等行政法院簡易判決                          九十二年度簡字第二○五號
    原      告  甲○○
    被      告  法務部
    代  表  人  乙○○部長）.
    訴訟代理人  丁○○
                丙○○
右當事人間因申報公職人員財產事件，原告不服行政院中華民國九十年十二月十四日
台九十訴字第○六五六九五號訴願決定，提起行政訴訟。本院判決如左：
    主  文
原告之訴駁回。
訴訟費用由原告負擔。
    事  實
一、事實概要：
    本件被告以原告係高雄市前鎮地政事務所主任，為公職人員財產申報法第二條第
    一項第十一款規定應申報財產之人員，於民國（下同）八十九年申報財產時，漏
    報配偶陳吳秀紅所有股票中環一一、七七七股、矽品一一、○○○股、旺宏一○
    、四五四股、精業一○、○○○股、華邦電一○、○○○股、源興一五、○○○
    股、台鳳二六三股、嘉新食一、○一一股、台塑一、一一一股、南亞一、九八六
    股、中石化二、一○○股、遠紡二八六股、華隆五九六股、宏洲九○股、嘉裕九
    二股、利華六○七股、福懋一七二股、宏和一七九股、東元一股、力山一、一五
    ○股、太電三、二九二股、華電四○○股、大亞一、○七六股、中纖二、九九八
    股、台紙七○二股、中鋼一六五股、彥武二六三股、桂宏一○○股、泰豐一○股
    、厚生七四五股、光寶二七六股、麗正六二○股、聯電三、五六四股、誠洲一七
    六股、宏電一一五股、台達電九一○股、日月光六八二股、神達一、一八九股、
    鴻海七二八股、仁寶一、○五五股、國巨一、二七五股、茂矽一、一二○股、英
    業達三八四股、華碩一、九○四股、美格三二二股、矽統三七七股、佳能六三六
    股、威盛一、○○○股、隴華一、○○○股、承啟三九八股、國揚二六四股、太
    設一六○股、全坤興三五七股、潤泰一四○股、中華工一、○七八股、德寶二○
    ○股、寶祥三七二股、林三號一九八股、益航一八一股、立榮一、一四二股、裕
    民一六九股、遠森科二八七股、萬企一五九股、開發四一股、北商銀一一一股、
    農銀二七七股、特力二○七股、農林四○○股、工礦七三一股、福裕一、○○○
    股、太欣一、一四一股、大霸四○五股、世界一、○○○股、茂德一、二六五股
    、廣大二○九股、建弘證三一三股、羽田五、○○○股、大鋼二二○股、福雷電
    八、○○○股、豐泰六九九股等有價證券，故意申報不實，乃依公職人員財產申
    報法第十一條第一項後段之規定，以九十年八月二十九日法九十財申罰字第○一
    二四○○號罰鍰處分書處以罰鍰新台幣（下同）七萬元。原告不服，提起訴願，
    經遭駁回，遂向本院提起行政訴訟。
二、兩造聲明：
  (一)原告聲明求為判決：
    訴願決定及原處分均撤銷。
  (二)被告聲明求為判決：
    原告之訴駁回，訴訟費用由原告負擔。
三、兩造之陳述：
  (一)原告主張之理由：
    1.按有價證券之上市股票總額達五十萬元以上始應申報，為公職人員財產申報法
      第五條第二項及同法施行細則第十九條第一項第一款所明定。惟被告所列舉原
      告漏報配偶陳吳秀紅名下股票計中環一一、七七七股、矽品一一、○○○股、
      旺宏一○、四五四股、精業一○、○○○股、華邦電一○、○○○股、源興一
      五、○○○股、台鳳二六三股、嘉新食一、○一一股、台塑一、一一一股、南
      亞一、九八六股、中石化二、一○○股、遠紡二八六股、華隆五九六股、宏洲
      九○股、嘉裕九二股、利華六○七股、福懋一七二股、宏和一七九股、東元一
      股、力山一、一五○股、太電三、二九二股、華電四○○股、大亞一、○七六
      股、中纖二、九九八股、台紙七○二股、中鋼一六五股、彥武二六三股、桂宏
      一○○股、泰豐一○股、厚生七四五股、光寶二七六股、麗正六二○股、聯電
      三、五六四股、誠洲一七六股、宏電一一五股、台達電九一○股、日月光六八
      二股、神達一、一八九股、鴻海七二八股、仁寶一、○五五股、國巨一、二七
      五股、茂矽一、一二○股、英業達三八四股、華碩一、九○四股、美格三二二
      股、矽統三七七股、佳能六三六股、威盛一、○○○股、隴華一、○○○股、
      承啟三九八股、國揚二六四股、太設一六○股、全坤興三五七股、潤泰一四○
      股、中華工一、○七八股、德寶二○○股、寶祥三七二股、林三號一九八股、
      益航一八一股、立榮一、一四二股、裕民一六九股、遠森科二八七股、萬企一
      五九股、開發四一股、北商銀一一一股、農銀二七七股、特力二○七股、農林
      四○○股、工礦七三一股、福裕一、○○○股、太欣一、一四一股、大霸四○
      五股、世界一、○○○股、茂德一、二六五股、廣大二○九股、建弘證三一三
      股、羽田五、○○○股、大鋼二二○股、福雷電八、○○○股、豐泰六九九股
      ，其中扣除原告長子以原告配偶名義購買部分計中環一○、○○○股、矽品一
      ○、○○○股、旺宏一○、○○○股、精業一○、○○○股、華邦電一○、○
      ○○股、源興一五、○○○股及已下市者計台鳳二六三股、彥武二六三股、桂
      宏一○○股、工礦七三一股、羽田五、○○○股、大鋼二二○股、存託憑證計
      福雷電八、○○○股、上櫃股票計福裕一、○○○股、太欣一、一四一股、大
      霸四○五股、世界一、○○○股、茂德一、二六五股、廣大二○九股、建弘證
      三一三股等，純屬原告配偶陳吳秀紅所有之上市股票面額計四六二、八三○元
      ，因未達上述應申報標準，自未列入財產申報，絕無故意漏報。
    2.原告長子因在外地就業，業務關係經常往返國內外，故以其母（即原告配偶）
      名義買賣股票較方便辦理交割，前開股票購買資金計二百六十萬元均係自土銀
      建國分行原告長子陳建志帳戶（○九七─○○五─○八八六─四）轉帳撥入原
      告配偶陳吳秀紅帳戶計二次，於八十九年十月二十一日轉帳撥入二百萬元及八
      十九年十一月七日轉帳撥入六十萬元，此有土銀建國分行活儲存款存摺影本二
      份為證。又原告配偶歷年來均係在中信銀綜合證券股份有限公司七賢分公司買
      賣股票，提出台灣中小企銀活期存款存摺及中信銀證券存摺影本各乙份為證，
      依常理論原告配偶係小額投資人，同一人豈有分向兩家證券公司開戶買賣股票
      之理，如此將造成諸多不便，而原告長子以其母名義在土銀建國分行買賣股票
      ，實為母子之間欲將股票有所區隔所致，衡情論理應可證明土銀建國分行所買
      進之股票，雖為原告配偶陳吳秀紅名義，實為原告長子陳建志所有，母子間亦
      曾口頭聲明暨承諾在土銀建國分行所為之股票買賣，均由原告長子陳建志自行
      負責且自負盈虧。
    3.被告於原處分所舉原告長子何以一開戶即能一次存入四百萬元鉅款，隨即於次
      日再轉帳至原告配偶帳戶內，且該二帳戶開戶日期僅差二日，以原告及配偶據
      財產申報表所示，存款均未達申報標準一百萬元，原告並申報貸款三百四十萬
      元。「是否」原告藉其長子帳戶移轉其本人及配偶財產乙節。經查原告長子帳
      戶內於八十九年十月二十一日一次存入四百萬元，係其向土銀建國分行抵押借
      款，由該行於是日轉帳撥入而來，此有登記謄本乙份可證。另原告貸款三百四
      十萬元係八十四年間之購屋貸款附登記謄本為證，與長子資金無關，被告未加
      詳查竟憑空臆測原告藉長子帳戶移轉本人及配偶財產，誠難令人甘服。
    4.次查原處分略謂：縱該等漏報股票確係原告之長子借用原告配偶名義購買而存
      有信託債權債務闢係，惟未見原告於債務欄申報，亦與財產申報法之規定不符
      云云。按信託，除法律另有規定外，應以契約或遺囑為之，為信託法第二條所
      明定。原告之長子以其母名義購買股票，既未以契約或遺囑為之，何來信託債
      權債務關係，惟母子間曾口頭約定，該項所購股票均為原告長子所有，由其個
      人自行負責自負盈虧，則無庸置疑。原告以提出買進股票之資金來源，雖無信
      託債權債務關係，而口頭信託是項購進股票全部屬原告長子所有，母子間口頭
      約定更勝千篇契約之訂定，要求原告提出確切之證據，未免強人所難，誤導捏
      造文書。
    5.原告配偶名下股票扣除原告長子所有及已下市、存託憑證或上櫃股票等，其餘
      上市股票面額計為四十六萬二千八百三十元，並未達應申報標準，而被告計算
      結果仍達五十四萬二千八百三十元，諒係計算有誤，以計算有誤而作為處分，
      益顯被告處分之不當及草率。
    6.綜上所述，原告無故意漏報，原處分之認事用法洵屬可議，請判決如原告訴之
      聲明云云。
  (二)被告主張之理由：
    1.按公職人員及其配偶所有之申報財產，應一併申報，又有價證券總額達一百萬
      元，或有價證券之上市股票總額達五十萬元者，即應申報，公職人員財產申報
      法第五條第二項及同法施行細則第十九條第一項第一款分別定有明文。
    2.原告確有漏報其配偶所有股票情事，有原告八十九年申報表及台灣證券集中保
      管股份有限公司九十年五月十四日（九○）證保企第一一○六二號函附原告配
      偶保管帳戶客戶餘額表等資料影本在卷可稽。原告雖主張漏報之配偶股票有部
      分係其長子所有，以其配偶名義購買，扣除該部分股票及上櫃、已下市股票，
      其配偶名下股票應未達申報標準云云。惟查，依原告提出其配偶及長子所有存
      摺影本以觀，僅能證明原告長子有轉帳匯款予原告配偶之事實，按記名公司股
      票之轉讓，以背書方式為之，公司法第一百六十四條定有明文，原告長子以原
      告配偶名義所購買之股票，除二者間另有信託關係外，法律上應認定係屬原告
      配偶所有之股票，就此原告已否認其配偶與長子間就漏報之股票有任何信託關
      係存在，益證該股票應係原告配偶所有之應申報財產，至於原告配偶係以受贈
      與或其他有償方式取得該股票，係屬原告配偶與其長子間之內部關係，與公職
      人員財產申報法無涉，尚非受理申報機關所得聞問。原告以該股票係其配偶與
      長子口頭約定所有權歸屬置辯，惟財產申報係要求公職人員公開財產接受民眾
      監督，自不容公職人員以私下之約定推翻法律之規定而混淆民眾之視聽。
    3.原告之主張為無理由，請判決如被告答辯之聲明等語。
    理  由
一、本件被告以原告公職人員財產申報財產不實，處罰鍰七萬元，原適用通常訴訟程
    序，惟因司法院令行政訴訟法第二百二十九條第一項所定適用簡易程序之數額增
    至十萬元，本件訴訟標的金額合於司法院令所定金額以內，爰改以簡易訴訟程序
    審理，合先明。
二、按警政、司法調查、稅務、關務、地政、主計、營建、都計、證管、採購之縣（
    市）級以上政府主管人員，及其他職務性質特殊經主管院會同考試院核定有申報
    財產必要之人員，應依公職人員財產申報法申報財產。一定金額以上之存款、有
    價證券，為公職人員應申報之財產，為公職人員財產申報法第二條第一項第十一
    款及第五條第一項第二款所明定。次按公職人員財產申報法第五條第一項第二款
    之一定金額，係指有價證券之總額為一百萬元，或有價證券之上市股票總額為五
    十萬元。有價證券之價額，以其票面價額計算，為同法施行細則第十九條第一項
    第一款及第三項所規定。又公職人員明知應依規定申報，無正當理由不為申報，
    依公職人員財產申報法第十一條第一項規定，處六萬元以上三十萬元以下罰鍰。
    其故意申報不實者，亦同。
三、本件原告於八十九年申報財產時，漏報配偶陳吳秀紅所有系爭中環等股票，有原
    告八十九年公職人員財產申報表、台灣證券集中保管股份有限公司九十年五月十
    四日（九○）證保企第一一○六二號函附保管帳戶客戶餘額表影本等附原處分機
    關卷可稽，總額已逾五十萬元，依首揭公職人員財產申報法第五條第一項第二款
    及同法施行細則第十九條第一項第十款規定，即應申報財產。原告雖訴稱系爭股
    票扣除其子以陳吳秀紅名義購買之中環一○、○○○股、矽品一○、○○○股、
    旺宏一○、○○○股、精業一○、○○○股、華邦電一○、○○○股、源興一五
    、○○○股及已下市之台鳳二六三股、彥武二六三股、桂宏一○○股、工礦七三
    一股、羽田五、○○○股、大鋼二二○股、存託憑證福雷電八、○○○股、上櫃
    股票福裕一、○○○股、太欣一、一四一股、大霸四○五股、茂德一、二六五股
    、廣大二○九股、建弘證三一三股等，屬陳吳秀紅所有之上市股票面額僅四六二
    、八三○元，未達申報標準云云，以依原告所提出其子及陳吳秀紅之存摺影本觀
    之，僅能證明原告之子有轉帳匯款予陳吳秀紅之事實，且依公司法第一百六十四
    條規定，記名股票，由股票持有人以背書轉讓之，是縱原告之子有以陳吳秀紅名
    義購買之股票，除另有信託關係外，應認定係原告之配偶陳吳秀紅所有，況原告
    九十年十月三日訴願書自陳其子與陳吳秀紅間無信託關係存在，益證系爭股票係
    陳吳秀紅所有而為應申報之財產。至原告之配偶陳吳秀紅係以受贈或其他有償方
    式取得系爭股票，與本案無涉，復經被告九十年十一月一日法九十訴字第○三九
    ○二三號函附訴願答辯書辯明在卷，所訴核不足採。從而，原處分並無不法，訴
    願決定予以維持，亦稱妥適。原告徒執前詞，訴請撤銷，為無理由，應予駁回。
據上論結，本件原告之訴為無理由，爰依行政訴訟法第二百三十六條、第一百九十五
條第一項後段、第九十八條第三項前段，判決如主文。
中    華    民    國    九十二      年      四        月      二十八    日
                     臺 北 高 等 行 政 法 院   第 七 庭
                                                    法  官  林金本
右為正本係照原本作成。
本件以訴訟事件所涉及之法律見解具有原則性者為限，始得於本判決送達後二十日內
向本院提出上訴狀並表明上訴理由，如已於本判決宣示後送達前提起上訴者，應於判
決送達後二十日內補具上訴理由（均按他造人數附繕本），且經最高行政法院許可後
方得上訴。
中    華    民    國    九十二      年      四        月      二十八    日
                                                    書記官  簡信滇


司法院資訊處製作；財團法人民間司法改革基金會備份。
